臺灣高等法院臺中分院刑事判決　　　100年度交上訴字第532號
上　訴　人　臺灣彰化地方法院檢察署檢察官
被　　　告　謝青松
上列上訴人被告業務過失致死案件，不服臺灣彰化地方法院99年
度交訴字第9號中華民國100年1月19日第一審判決（起訴案號：
臺灣彰化地方法院檢察署98年度偵字第10219號），提起上訴，
本院判決如下：
    主  文
上訴駁回。
    理  由
一、公訴意旨略以：被告謝青松係青松環保清除有限公司貨車駕
    駛，為從事駕駛業務之人，其於民國98年6月30日中午12時
    36分許，駕駛車牌號碼5G-763號自用大貨車，沿彰化縣大村
    鄉○○村○○○路由西往東方向，行經中正西路與中正西路
    102巷交岔路口，欲左轉沿102巷行駛時，本應注意車前狀況
    ，隨時採取必要之安全措施，且應注意汽車於劃設分向限制
    線路段，禁止跨越行駛，及左轉時應行至交岔路口中心處左
    轉，不得佔用來車道搶先左轉，而彼時天候晴、視距良好、
    路面無缺陷，亦無障礙物，並無不能注意之情事，竟疏未注
    意，貿然跨越分向限制線而佔用來車道搶先左轉，適被害人
    陳進騎乘車牌號碼BN9-526號重型機車，沿中正西路由西
    往東方向亦駛至該路口，被告見狀急踩煞車，仍因二車當時
    已甚接近，無法適當閃避，而發生碰撞，致陳進人車倒地
    ，受有頭部外傷併蜘蛛膜下腔出血及硬腦膜下出血、胸壁挫
    傷併心跳停止及心包膜填塞及腹壁鈍挫傷併肝臟嚴重撕裂傷
    等傷害，經送彰化基督教醫院救治後，仍於翌日12時許，宣
    告不治死亡，因認被告謝青松涉有刑法第276條第2項之業務
    過失致人於死罪嫌。
二、按被告未經審判證明有罪確定前，推定其為無罪，又犯罪事
    實應依證據認定之，無證據不得認定犯罪事實。另按不能證
    明被告犯罪或其行為不罰者應諭知無罪之判決，刑事訴訟法
    第154條、第301條第1項分別定有明文。再者刑事訴訟法第1
    56條第2項規定：被告或共犯之自白，不得作為有罪判決之
    唯一證據，仍應調查其他必要之證據，以察其是否與事實相
    符。立法旨意乃在防範被告或共犯自白之虛擬致與真實不符
    ，故對自白在證據上之價值加以限制，明定須藉補強證據以
    擔保其真實性（最高法院97年度台上字第1011號判決意旨可
    參）。又刑事訴訟上證明之資料，無論其為直接或間接證據
    ，均須達於通常一般之人均不致有所懷疑，而得確信其為真
    實之程度，始得據為有罪之認定，若其關於被告是否犯罪之
    證明未能達此程度，而有合理懷疑之存在，致使無從形成有
    罪之確信，根據「罪證有疑，利於被告」之證據法則，即不
    得遽為不利被告之認定（最高法院76年臺上字第4986號判例
    要旨參照）。而刑法之過失致人於死罪及過失傷害罪，係針
    對行為人應注意、能注意、而不注意之過失行為予以非難，
    而上開過失之行為亦需與被害人傷害或死亡之結果有因果關
    係，始可將上開結果歸責於被告。
三、被告謝青松雖承認有於上列時間地點與被害人陳進發生車
    禍，陳進因車禍而死亡的事實，惟辯稱：本件車禍經鑑定
    結果，都認為被告沒有過失，不能使其負業務過失致人於死
    罪等語。經查：
（一）於98年6月30日中午12時36分許，被告謝青松所駕駛之車
      牌號碼5G-763號自用大貨車，在彰化縣大村鄉擺塘村中正
      西與中正西路102巷交岔路口欲進行左轉時，與被害人陳
      進所騎乘之車牌號碼BN9-526號重型機車發生撞擊，致
      被害人陳進人車倒地，被害人陳進因此受有頭部外傷
      併蜘蛛膜下腔出血及硬腦膜下出血、胸壁挫傷併心跳停止
      及心包膜填塞及腹壁鈍挫傷併肝臟嚴重撕裂傷等傷害，經
      送彰化基督教醫院救治後，仍於翌日12時許，宣告不治死
      亡，業據被告自承在卷，核與告訴人盧段於警詢中所證述
      之情節相符，且有道路交通事故調查報告表（一）、（二
      ）、現場圖、現場蒐證照片、財團法人彰化基督教醫院診
      斷證明書等在卷可稽；又被害人陳進確實因上開車禍傷
      重死亡乙節，業經臺灣彰化地方法院檢察署檢察官督同檢
      驗員相驗屬實，並製有勘驗筆錄、檢驗報告書、相驗屍體
      證明書及相驗照片14張等附卷可參。
（二）按公訴人認為被告謝青松有應注意「車前狀況，隨時採取
      必要之安全措施，且應注意汽車於劃設分向限制線路段，
      禁止跨越行駛，及左轉時應行至交岔路口中心處左轉，不
      得佔用來車道搶先左轉」而未注意情形，導致本件車禍發
      生而有過失；惟：
    1.本件車禍發生時，被告謝青松所駕駛大貨車與被害人陳進
      所騎機車是同向行進（由西往東），且被告謝青松所駕
      駛大貨車行駛在前，被害人陳進所騎機車在後，已經被
      告謝青松陳明在卷；又由卷附之車損照片可知，被告謝青
      松所駕駛之大貨車於左前車輪、左前葉子板、左前車門及
      左前擋泥板均有擦撞痕跡，而被害人陳進所駕駛之重型
      機車之車頭右側車殼燈殼飾板下緣部位有黑色之擦痕、機
      車腳踏板右側下方車殼飾板部位、有遭撞擊痕跡，及機車
      右側後半部車身車殼飾板部位、有撞擊裂開脫位情形，機
      車車頭大燈燈殼右側、也有擦撞痕跡等車損，而被害人陳
      進所駕駛之重型機車上開右側車殼部位之刮擦痕跡，及
      車頭右側側燈燈殼下緣部位，也留有撞擊，導致黑色飾皮
      掉落情形，由上開車損之位置及型態可知，兩車應係「同
      向行進」，且被告謝青松所駕駛大貨車行駛在前。從而本
      件車禍發生時，被害人陳進所騎機車對於被告謝青松所
      駕駛車輛而言，並非對向來車，也不是同向行進在前的前
      車，被告謝青松應無所謂「未注意車前狀」可言。
    2.被告謝青松在案發當日所駕駛大貨車是沿彰化縣大村鄉○
      ○村○○○路由西往東方向，並行經中正西路與中正西路
      102巷交岔路口，欲左轉沿102巷行駛時發生車禍，已經被
      告謝青松陳明在卷，並有現場相片可參（見相字卷第14頁
      ），可以採信；而被害人陳進所騎機車在案發當日也是
      沿彰化縣大村鄉○○村○○○路由西往東方向（與被告所
      駕駛車輛同向行進），已如前述；至於被害人陳進行駛
      至中正西路與中正西路102巷交岔路口時，究竟是要直行
      往前或左轉，則有不明。惟參酌前開車損情形及被害人
      陳進所騎機車車頭右側車身車殼部位有刮擦的痕跡，車
      頭右側側燈燈殼下緣車殼也留有橫式刮擦痕，且該橫式刮
      擦痕約位於機車前輪上方部位之高度位置，而非較大角度
      之凹損擦撞痕跡。如前所述，車禍發生兩車是同向行進
      ，且被告謝青松所駕駛大貨車行駛在前，被害人陳進所
      騎機車在後；如果被害人陳進行經該交岔路口時，是直
      行並要超越被告謝青松所駕駛的大貨車，必須加速行駛才
      能完成超越；但在車禍現場並沒有發現有煞車痕跡，且依
      卷內資料，被告謝青松也沒有提到有聽到煞車聲。被害
      人陳進機車倒地後，在路面刮出呈西南往東北方位走向
      （即往左前偏斜方位），長為4.5公尺的刮地痕，且其起
      點在被告謝青松所駕駛大貨車終止位置的左前輪旁，有相
      片及現場圖可參（見相字卷第15頁、第18頁、第30頁）等
      情，足認即被告謝青松所駕駛之大貨車於左轉過程中，被
      害人陳進所騎乘之機車也是左轉，而被告謝青松所駕駛
      之大貨車於左轉過程中，左前車門、左前車輪部位，由右
      後向左前方與被害人陳進所騎乘之機車車身右側發生實
      質之接觸碰撞，且上開接觸碰撞之型態，兩車之車身應處
      於直立行進中之狀態，兩車之速度相當也不快，始會產生
      高度相當之橫式刮擦痕跡，而非較大角度之凹損擦撞痕跡
      。另參酌被害人陳進所騎乘機車倒地所留下之刮地痕走
      向係呈西南往東北方向（即左前偏斜方向），更可知應係
      斯時被告謝青松所駕駛之大貨車已於路口左轉，而被害人
      陳進所騎乘之重型機車原騎乘在後，也要左轉，遂由大
      貨車左側欲超越該車左轉（惟速度亦不甚快，因未留有煞
      車痕跡，且向左前偏移之刮地痕角度不甚大），才會有右
      後往左前方向之橫向刮擦車損痕跡，而該機車倒地後亦始
      有左前偏斜方向之刮地痕跡。
    3.由現場圖所標示之刮地痕起點位置及現場照片所示之飾板
      掉落位置可知，兩車碰撞之位置應在刮地痕之起始點附近
      ，而該刮地痕起始點之位置係位於彰化縣大村鄉○○村○
      ○○路東往西方向車道上，並距離該車道邊線1.8公尺處
      （該車道包含內、外側車道共5.2公尺）。復綜合兩車碰
      撞型態、地點、運行軌跡及兩車碰撞後留事故在現場散落
      物及車體車損等事證，可知本件車禍發生時被告謝青松所
      駕駛之大貨車及被害人陳進所騎乘之重型機車都是沿彰
      化縣大村鄉○○村○○○路同一車道同向行進（由西往東
      ），且被告謝青松所駕駛之大貨車行駛在前，被害人陳進
      所騎之機車行駛在後，並均在中正西路102巷口處欲行
      左轉；而當被告謝青松所駕駛之大貨車行駛至中正西路與
      中正西路102巷口之交叉路口欲左轉時，車身後輪軸部位
      有稍微壓過中心分向線（雙黃線）越過對向車道範圍，同
      向在後的被害人陳進所騎之機車也要左轉，但因違規跨
      過中央分向限制線逆向行駛，欲由後往前於路口處超越被
      告謝青松所駕駛之大貨車車身左側搶先左轉，而導致被告
      謝青松所駕駛之大貨車左側車門及左前輪等部位，由右後
      往左前碰撞被害人之機車大燈右側車殼及車身右側車殼等
      部位，導致機車受到右側之碰撞力量，機車與被害人陳進
      身體一起向左倒地，並往行向之左前方位滑出，可以認
      定。
    4.按汽車在同一車道行駛時，除擬超越前車外，後車與前車
      之間應保持隨時可以煞停之距離；又行經設有彎道、陡坡
      、狹橋、隧道、交岔路口標誌之路段或鐵路平交道、道路
      施工地段，不得超車，此有道路交通安全規則第94條第1
      項及第101條第1項第1款分別定有明文。被害人陳進所
      騎之機車違背上開交通安全規則，致與被告所駕駛之大貨
      車發生碰撞，為肇事原因。至被告所駕駛之大貨車於左轉
      時，因車身左後輪胎路徑，稍有越過中心分向限制線（雙
      黃線）至對向車道範圍之行為，雖亦違反道路交通安全規
      則第90條「駕駛人駕駛汽車，應遵守道路交通標誌、標線
      、號誌之指示」之規定，惟因被害人陳進所騎乘之重型
      機車違規穿越道路中心分向限制線，逆向行駛在對向車道
      於交叉路口超車左轉，且未保持隨時可以煞停之距離之情
      形，被告謝青松無法防範，又因被告謝青松所駕駛之大貨
      車原本即行駛在前，其越過中心分向限制線之長度相較於
      車身長度亦非甚長（大貨車車身全長7.6公尺－見相字卷
      第30頁），應認定已於路口左轉，故縱該大貨車之左後輪
      胎路徑完全未越過中心分向限制線，亦無礙於本件車禍事
      故之發生，故被告上開違反交通規定之行為，與本件車禍
      之發生無因果關係。
    5.告訴代理人雖一再陳稱：被告謝青松係違反道路交通安全
      規則第102條第1項第5款之規定佔用來車道搶先左轉等語
      ，惟被告謝青松所駕駛之大貨車及陳進所騎之機車原本
      行駛在同一車道，且被告謝青松所駕駛大貨車行駛在前，
      陳進所騎之機車行駛在後，並在上開交岔路口處，被告
      謝青松所駕駛之大貨車已先於路口左轉，而被害人陳進
      所騎之機車，則欲由大貨車左側欲超越車左轉之情，已如
      前述，被告謝青松自無佔用來車道搶先左轉情形可言。至
      被告謝青松所駕駛之大貨車後車車輪壓到分向線約1.1 公
      尺乙節，雖有現場圖一紙可資認定，惟審酌與被告所駕駛
      之大貨車車輛長度相較，上開壓線之長度僅1.1公尺，因
      被告所駕駛之大貨車車輛長度較長，於轉彎時確實亦有車
      身稍微壓至分向線之可能，上開地點左轉應認已到達中心
      線而左轉，自無違背上開道路交通安全規則第102條第1項
      第5款之過失，附此敘明。
（三）又經將本案全數卷證分別送請臺灣省彰化縣區車輛行車事
      故鑑定委員會、臺灣省車輛行車事故覆議鑑定委員會及中
      央警察大學鑑定本件車禍事故之肇事責任，上開鑑定委員
      會及中央警察大學均同此認定，此有臺灣省彰化縣區車輛
      行車事故鑑定委員會99年3月15日彰鑑字第0995600496號
      函所附之鑑定意見書、臺灣省車輛行車事故覆議鑑定委員
      會99年4月27日覆議字第0996201500號函文、99年8月23日
      覆議字第0996202610號函文所附之說明、中央警察大學99
      年12月3日校鑑科第0000000000號鑑定書可參（見原審卷
      第19至22頁、第40頁、第67至68頁、第76至101頁；至於
      前開鑑定，就被害人陳進當日行駛到前開交岔路口時，
      究竟是要直行或左轉部分，其意見雖有不一致，但對於被
      告謝青松就本件車禍的發生並無過失的意見，則為一致，
      自不影響前開鑑定結果之可信性。
（四）又被告謝青松雖一度供稱「我承認有過失」；但並未陳明
      其具體的過失為何，且稱「希望送鑑定來釐清肇事責任之
      輕重」等語（見原審卷第16頁），尚難認其已承認業務過
      失致人於死犯行，且本件經依前開事證及鑑定結果，均足
      以認定被告謝青松對於本件車禍並無過失，自難據此認定
      罪責。又告訴代理人雖聲請前往車禍模擬被告謝青松當日
      開車的情形，以明瞭被告謝青松對於本件的車禍的發生有
      無過失，因本件事證已經明確，本院認無再行調查必要。
四、綜合上述，公訴人所舉之證據不足以證明被告犯罪，本院復
    查無其他積極證據證明被告確有公訴人所指之犯行，自屬不
    能證明被告犯罪，原審因而為無罪之判決，核無不合。檢察
    官循告訴人盧段的請求提起上訴，仍執陳詞，為無理由，應
    予駁回。
據上論結，應依刑事訴訟法第三百六十八條，判決如主文。
本案經檢察官徐錫祥到庭執行職務。
中    華    民    國  100    年     5    月     24    日
            刑事第七庭   審判長法  官 林 榮 龍
                               法  官 李 秋 娟
                               法  官 黃 仁 松
以上正本證明與原本無異。
如不服本判決應於收受送達後十日內向本院提出上訴書狀，其未
敘述上訴理由者，並得於提起上訴後十日內向本院補提理由書（
均須按他造當事人之人數附繕本）「切勿逕送上級法院」。
                               書記官 鄧 智 惠
中    華    民    國   100    年    5     月    25    日
刑事妥速審判法第九條
除前條情形外，第二審法院維持第一審所為無罪判決，提起上訴
之理由，以下列事項為限：
一、判決所適用之法令牴觸憲法。
二、判決違背司法院解釋。
三、判決違背判例。
刑事訴訟法第三百七十七條至第三百七十九條、第三百九十三條
第一款規定，於前項案件之審理，不適用之。